【裁判字號】    89,判,1246
【裁判日期】    890427
【裁判案由】    徵收補償
【裁判全文】
行  政  法  院  判  決                          八十九年度判字第一二四六號
    原      告  乙○○
                甲○○
    被      告  臺北市政府工務局養護工程處
右當事人間因徵收補償事件，原告不服內政部中華民國八十八年四月十四日台八八內
訴字第八八○二○二五號再訴願決定，提起行政訴訟。本院判決如左︰
    主  文
原告之訴駁回。
    事  實
緣原告所有坐落台北市○○區○○段一小段二○、三四－一地號土地，係位於天母西
路一二○巷六公尺計畫道路用地上，該道路現況亦為已達都市計畫寬度，供人車通行
使用之現有道路。原告以北投區公所未徵得其同意，擅自於上開土地上施築路邊排水
溝及鋪設柏油路面，卻未辦理徵收補償等由，乃請求辦理徵收補償，經被告以八十七
年六月五日北市工養權字第八七六二一八九五○○號書函復略以，目前尚無徵收開闢
計畫等由，否准其請求。原告不服，提起一再訴願，遞遭決定駁回，遂提起行政訴訟
，茲摘兩造訴辯意旨於次：
原告起訴意旨略謂︰一、原告私有土地（北投區○○段○○段二十、三四－一地號）
，座落在天母西路一二○巷內，原台北市政府所屬北投區公所未徵求原告等所有權人
之同意，竟擅自施造路邊排水溝，並舖設柏油路面，造成路面高於原告等住宅之地盤
面，如遇豪雨，則大量雨水勢必傾入民宅，致原告之生命財產遭受極大損害。二、按
憲法第十五條規定：「人民之．．．財產權應予保障」，其涵義為人民於其私有財產
有自由使用之權利，但國家為公共利益之必要雖得以強制徵收其私有財產，但須以有
償為前提。三、又法律之前人人平等，政府尊重法律，應為人民表率。原告私有財產
權依憲法規定既應予保障，被告未徵求原告等之同意，亦未依法徵收，擅自在原告等
私有土地上築路，顯已牴觸憲法保障人民私有財產權之規定，特此懇請撤銷一再訴願
決定及原處分，並命其限期徵收原告之土地等語。
被告答辯意旨略謂︰一、按土地法第二百二十二條第一款、第四款規定：「徵收土地
為左列各款情形之一者，由中央地政機關核准之：一、需用土地人為．．．院轄市政
府者。．．．四、土地在院轄市區域內者。」第二百二十四條規定：「徵收土地，應
由需用土地人擬具詳細徵收計畫書，並附具．．．依前二條之規定分別聲請核辦。」
第二百二十五條規定：「中央地政機關．．．於核准徵收土地後，應將原案全部通知
該土地所在地之該管市、縣地政機關。」第二百二十七條第一項規定：「市、縣地政
機關於接到中央地政機關．．．通知核准徵收土地案時，應即公告．．．」第二百三
十六條規定：「徵收土地應給予之補償地價、補償費及遷移費，由該管市縣地政機關
規定之。前項補償地價、補償費及遷移費，均由需用土地人負擔，並繳交該管市縣地
政機關轉發之。」行政法院五十八年及判字第一七○號判例：「．．．惟土地所有人
如請求補償地價，應先請求徵收。．．．自不得對於尚未依法徵收之道路預定地，逕
行請求補償地價。」行政院七十四年七月五日台內地字第三二九九五二號函釋：「．
．．嗣後有關土地徵收案件之處理，應請俟徵收補償經費核定及准予動支後再申請徵
收．．．」內政部六十八年十月九日台內地字第三○二七四號函釋：「．．．查徵收
土地之主體機關為需用土地人，徵收補償地價補償費及遷移費均由需用土地人負擔，
土地法第二百三十六條第二項訂有明文，而土地徵收之執行，依同法第三條、第二百
二十五條、第二百二十七條之規定，則屬於土地所在地之該管市縣地政機關．．．」
二、查「既成道路符合一定要件而成立公用地役關係者，其所有權人對土地既已無從
自由使用收益，形成因公益而特別犧牲其財產上之利益，國家自應依法律之規定辦理
徵收給予補償，各級政府如因經費困難，不能對上述道路全面徵收補償，有關機關亦
應訂定期限籌措財源逐年辦理或以他法補償。」司法院釋字第四○○號解釋有案。又
上開解釋對私有既成道路取得問題之處理乙案，依行政院秘書長八十五年十二月十四
日台八十五內字第四五七四五號函附會商結論略以：「（一）第一階段．．．爰以政
府曾辦理拓寬或打通之道路，於該道路範圍內登記為『道』地目之私有土地，而未予
徵收補償者，列為第一階段政府辦理取得之私有既成道路。（二）第二階段：第一階
段以外，由政府開闢而未辦理補償之私有既成道路，列入第二階段辦理，並依其道路
寬度排定下列優先順序：１、第一優先：道路寬度超過十五公尺者。２、第二優先：
道路寬度為八公尺至十五公尺者。３、第三優先：道路寬度未達八公尺者。」三、本
案系爭土地，係位於台北市北投區○○○路一二○巷六公尺計畫道路用地上，該道路
現況為已達都市計畫寬度，供人車通行使用之現有道路。該道路之形成，並非被告依
都市計畫主動興築而成。台北市北投區公所雖於系爭現有道路上，有施築路邊排水溝
及舖設柏油路面情事，乃依權責所為必要之改善、養護措施，以維公共利益。被告限
於財力且就系爭土地並無使用之需求，故暫無徵收計畫，揆諸首揭規定、行政法院判
例及函釋意旨，否准原告請求辦理徵收補償系爭土地之處分，並無不合，訴願、再訴
願之決定亦無違誤，均請維持等語。
    理  由
一、依台北市政府工務局養護工程處組織規程第三條第六款之規定，關於公共工程用
    地之徵收為該處之法定職掌之一、故本件被告有權處理關於原告所為徵收道路土
    地之請求，合先明。
二、本件原告主張，其所有坐落台北市○○區○○段一小段二○、三四－一地號土地
    ，係位於天母西路一二○巷六公尺計劃道路用地上，該道路目前亦已達都市計畫
    寬度，為供人車通行使用之現有道路，北投區公所未徵得其同意，擅自於上開土
    地上施築路邊排水溝，卻未辦理徵收補償，損害其財產權，爰請求辦理徵收補償
    等語。
三、惟按私有土地所有人於土地徵收條例施行前，除符合土地法第二百十七條規定「
    徵收土地之殘餘部分，面積過小或形勢不整，致不能為相當之使用時，所有權人
    得於徵收公告期滿六個月，向市、縣地政機關要求一併徵收之」外，並無得主動
    請求徵收土地之公法上權利。又土地徵收條例公告施行後，亦僅於符合該條例第
    八條及第五十八條第二項規定之情形者，始得請求徵收。按土地徵收條例第八條
    規定，徵收土地之殘餘部分面積過小或形勢不整，致不能為相當之使用；徵收建
    築改良物之殘餘部分不能為相當之使用者，所有權人得於徵收公告之日起一年內
    向該管直轄市或縣（市）主管機關申請一併徵收。同條例第五十八條第一、二項
    規定「國家因興辦臨時性之公共建設工程，得徵用私有土地或土地改良物。徵用
    期間逾三年者，土地或土地改良物所有權人得請求需用土地人徵收所有權，需用
    土地人不得拒絕。」原告土地現供公眾通行之事實，固為被告所不否認，惟依現
    行法律之規定，其尚不符合前述請求徵收之規定，換言之，原告並無請求徵收之
    公法上請求權。至於司法院釋字第四四○號解釋指「主管機關對於既成道路或都
    市○○道路用地，在依法徵收或價購以前，埋設地下設施物妨礙土地權利人對其
    權利之行使，致生損失，形成其個人特別之犧牲，自應享有受相當補償之權利」
    ，係謂上開受特別犧牲之人有受相當補償之權利，與釋字第四○○號解釋「各級
    政府如因經費困難不能對上述道路全面徵收補償，有關機關亦應訂定期限籌措財
    源逐年辦理或以他法補償」，均非指其有請求徵收之權利。綜上所述，被告以其
    目前限於財力，且並無使用之需求，故暫無徵收計劃，於法並無不合，一再訴願
    決定遞予維持原處分，亦無違誤。原告起訴論旨核無理由，應予駁回。
據上論結，本件原告之訴為無理由，爰依行政訴訟法第二十六條後段，判決如主文。
中    華    民    國     八十九      年      四      月     二十七      日
                    行 政 法 院 第 三 庭
                                審 判 長 評  事      曾  隆  興
                                         評  事      鄭  淑  貞
                                         評  事      林  家  惠
                                         評  事      徐  瑞  晃
                                         評  事      張  瓊  文
右  正  本  證  明  與  原  本  無  異
                                         法院書記官  賀  瑞  鸞
中    華    民    國     八十九      年      四      月     二十八      日


司法院資訊處製作；財團法人民間司法改革基金會備份。
